臺灣高等法院高雄分院刑事判決
111年度上訴字第311號
上  訴  人  
即  被  告  劉碧淑


指定辯護人  本院公設辯護人陳信凱  
上列上訴人即被告因偽造有價證券等案件，不服臺灣高雄地方法
院110年度訴字第270號，中華民國111年2月11日第一審判決（起
訴案號：臺灣高雄地方檢察署109年度偵字第18656號），提起上
訴，本院判決如下：
    主  文
原判決關於附表一編號1、2、4至8、11之宣告刑部分；暨定執行
刑部分，均撤銷。
劉碧淑犯如附表一編號1、2、4至8、11所示之罪，各處如附表一
編號1、2、4至8、11本院主文欄所示之刑。
其他上訴駁回（即原判決關於附表一編號3、9至10之宣告刑部分
）。
上開撤銷改判所處之宣告刑部分，與駁回上訴部分所處之宣告刑
，應執行有期徒刑貳年。緩刑伍年，緩刑期間付保護管束，並應
接受法治教育課程陸場次，及應履行如附件所示事項。
    理  由
一、刑事訴訟法第348 條規定：（第1 項）上訴得對於判決之一
    部為之。（第2 項）對於判決之一部上訴者，其有關係之部
    分，視為亦已上訴。但有關係之部分為無罪、免訴或不受理
    者，不在此限。（第3 項）上訴得明示僅就判決之刑、沒收
    或保安處分一部為之。由於被告劉碧淑已於本院審理程序中
    言明：針對原審量刑及定執行刑部分上訴等語（詳本院卷第
    128頁）。且參酌前開條文之立法理由：「為尊重當事人設
    定攻防之範圍，並減輕上訴審審理之負擔，容許上訴權人僅
    針對刑、沒收或保安處分一部提起上訴，其未表明上訴之認
    定犯罪事實部分，則不在第二審之審判範圍。如為數罪併罰
    之案件，亦得僅針對各罪之刑、沒收、保安處分或對併罰所
    定之應執行刑、沒收、保安處分，提起上訴，其效力不及於
    原審所認定之各犯罪事實，此部分犯罪事實不在上訴審審判
    範圍」。因此，本件上訴範圍只限於原審判決之量刑、定執
    行刑部分，至於原審判決其他部分，則非本院審理範圍。又
    因被告僅針對原審判決量刑、定執行刑部分，提起上訴，故
    本院僅能以原審判決所認定之犯罪事實及就各罪所為之宣告
    刑為基礎，審查原審量刑、定應執行刑所裁量審酌之事項，
    是否妥適，先予說明。
二、原審判決認定之犯罪事實、罪名部分：
　　原審經審理後，認定被告劉碧淑與告訴人王安成為遠親關係
    ，被告因家中有金錢需求，自民國98年起陸續向告訴人借款
    。惟被告因破產信用不佳，為求順利借得款項，明知其子女
    鍾秉修、鍾佩璇（鍾秉修、鍾佩璇涉犯詐欺罪嫌部分，業經
    檢察官為不起訴處分確定）均未同意或授權以其等名義簽發
    如附表二、三所示票據或私文書，竟仍意圖為自己不法之所
    有，基於偽造有價證券、行使偽造私文書及詐欺取財之犯意
    ，分別於附表二、三偽造日期欄所示之日，在其高雄市○○區
    ○○路○段000 號14樓住處，以在附表二所示本票發票人欄偽
    造「鍾秉修」署名或盜蓋「鍾秉修」印文；在附表三所示支
    票發票人欄盜蓋「鍾佩璇」印文之方式，偽造如附表二編號
    1 至7 所示之本票；如附表三編號1 至4 所示之支票及如附
    表二編號8 至12、附表三編號5 所示之私文書，並於偽造後
    不久，持向告訴人佯稱均獲鍾秉修或鍾佩璇之授權或同意而
    簽發如附表二、三所示之本票或支票，欲向告訴人借款而行
    使之，致告訴人均陷於錯誤，誤認該等本票或支票均為鍾秉
    修、鍾佩璇親自或授權簽發而同意借款，陸續依被告之指示
    ，存款新臺幣（下同）378 萬元至鍾秉修名下臺灣中小企業
    銀行帳戶；存款2,931,800元至鍾佩璇名下華南商業銀行帳
    戶（合計借款6,711,800 元）。嗣因被告未能如期還款，經
    告訴人與被告於106 年12月22日會算結果，尚有本金430萬
    元未清償等事實。因而認為如附表二編號1 至7（5至7部分
    為接續犯） ；附表三編號1至4部分，被告均係犯刑法第201
     條第1項之偽造有價證券罪及同法第339 條第1 項之詐欺取
    財罪（除附表三編號3至4部分，均係犯刑法第339 條第1 項
    之詐欺取財罪外，其餘部分應均係犯修正前刑法第339 條第
    1 項之詐欺取財罪）。如附表二編號8 至12（接續犯）；附
    表三編號5 部分，被告均係犯刑法第210 條、216 條行使偽
    造私文書罪及同法第339 條第1 項之詐欺取財罪（除附表三
    編號5部分，係犯刑法第339 條第1 項之詐欺取財罪外，其
    餘部分應均係犯修正前刑法第339 條第1 項之詐欺取財罪）
    。均再分別依想像競合犯之規定，各從一種論以
　　偽造有價證券罪（9罪）、行使偽造私文書（2罪），並分論
    併罰之。
三、原審量刑、定執行刑及其所裁量審酌之事項：
　　原審經審理後，㈠就累犯部分。認為被告前因業務侵占罪，
    經臺灣高等法院高雄分院以96年度上訴字第2193號判決判處
    處有期徒刑5 月（原判處有期徒刑10月，減為有期徒刑5月
    ）確定，於97年12月17日易科罰金執行完畢等情，有臺灣高
    等法院被告前案紀錄表在卷可參。被告於受有其徒刑執行完
    畢後，5 年內故意再犯如附表二、附表三編號1 、2 所示有
    期徒刑以上之罪，均為累犯。審酌被告前案與本案同為財產
    犯罪，且於前案執行完畢後僅1 年餘旋再犯本案，足見其無
    視國家法令，未因前案之刑罰執行而心生警惕，對刑罰之反
    應力薄弱，衡其犯罪情節，亦無適用累犯加重規定時，超過
    其所應負擔罪責之情事，爰就被告所犯如附表二編號1 至7
    （5至7部分為接續犯）所示偽造有價證券罪5 罪；附表二編
    號8 至12（為接續犯）所示行使偽造私文書罪1 罪；附表三
    編號1 、2 所示偽造有價證券罪2 罪，均依刑法第47條第1 
    項規定，加重其刑。㈡就刑法第59條部分。審酌被告係因家
    庭金錢壓力而犯本案之偽造有價證券罪，偽造之本票數量雖
    非少，但目的係用於向同1 人擔保清償借款，尚與大量偽造
    有價證券以假亂真，並藉偽造之有價證券而遂行詐欺或其他
    金融犯罪以賺取暴利，造成大量偽造有價證券流通於市面，
    嚴重損害金融及市場秩序者有別，對於票據信用及金融秩序
    所生之危害程度相對較輕微。如逕以宣告法定最低度刑，與
    被告之犯罪情節顯不相當，客觀上確有情輕法重而可堪憫恕
    之處，爰就被告本件所犯偽造有價證券罪9 罪部分，均依刑
    法第59條之規定，減輕其刑。㈢以行為人之責任為基礎，審
    酌被告為圖一己私利，不顧被害人鍾秉修、鍾佩璇之信任，
    擅自偽造附表二、三各編號所示之本票、支票與私文書，再
    持向告訴人行使以詐得款項，致告訴人受有財產損失，且損
    及交易上對於文書及票據之信任，足生損害於上開告訴人與
    被害人，犯罪情節及所生損害非輕，所為實屬不該。又被告
    尚欠告訴人本金430 萬元之借款未償還，犯後亦未能與告訴
    人調解成立，顯然被告並無積極填補告訴人所受損害之作為
    。惟念被告坦承犯行，態度尚可，及其如臺灣高等法院前案
    紀錄表所示前科素行（構成累犯部分不重複評價）、於原審
    審理時自述之學經歷、收入、家庭生活狀況與患有多種疾病
    之身體健康狀況、告訴人與檢察官對科刑之意見，及被害人
    鍾秉修、鍾佩璇表示不予追究等一切情狀，分別量處如附表
    一「原審宣告刑」欄所示之刑。復審酌被告所犯共11罪，犯
    罪時間介於99年至104 、105年間，詐騙對象限於告訴人1 
    人，犯罪手法類似，及斟酌被告偽造之本票、支票與私文書
    數量與借款金額，考量被告之整體不法與罪責程度，暨併合
    處罰時其責任重複非難之程度，依刑法第51條第5 款數罪併
    罰定執行刑之立法方式採限制加重原則，定其應執行有期徒
    刑4年6月。
四、被告上訴意旨主張：已與告訴人達成和解，請求從輕量刑，
    並諭知緩刑等語。
五、關於累犯部分：　
　　原審審酌前開三之㈠所示事項，認為被告於前案執行完畢後
    僅1 年餘旋再犯本案，足見其無視國家法令，未因前案之刑
    罰執行而心生警惕，對刑罰之反應力薄弱，衡其犯罪情節，
    亦無適用累犯加重規定時，超過其所應負擔罪責之情事，爰
    就被告所犯如附表二編號1 至7（5至7部分為接續犯）所示
    偽造有價證券罪5 罪；附表二編號8 至12（為接續犯）所示
    行使偽造私文書罪1 罪；附表三編號1 、2 所示偽造有價證
    券罪2 罪，均依刑法第47條第1 項規定，加重其刑，尚無違
    誤。
六、刑法第59條部分：　　
　　原審審酌前開三之㈡所示事項，認被告本件所犯偽造有價證
    券罪9 罪部分，客觀上確有情輕法重而可堪憫恕之處，爰均
    依刑法第59條之規定，減輕其刑，核屬原審量刑職權之合法
    行使，並無違誤。
七、撤銷改判部分（即原判決關於附表一編號1、2、4至8、11之
    宣告刑部分；暨定執行刑部分）：　
  ㈠原審判決後，被告已與告訴人於本院達成調解，調解內容詳
    如附件所示等情，有調解筆錄在卷可參（詳本院卷第115頁
    以下）。原審未及審酌上情，致就附表一編號1、2、4至8、
    11之宣告刑部分，量刑過重，尚有未洽。被告以此為由，提
    起上訴，指摘原判決此部分為不當，為有理由，自應由本院
    將此部分之宣告刑部分，均撤銷改判。又因定應執行刑係以
    各罪宣告之刑為基礎，而被告上開部分之宣告刑部分，既經
    本院撤銷改判，原審定應執行刑之基礎已有變更，自應一併
    撤銷。
　㈡審酌被告為圖一己私利，不顧被害人鍾秉修、鍾佩璇之信任
    ，擅自偽造此部分之本票、支票與私文書，再持向告訴人行
    使以詐得款項，致告訴人受有財產損失，且損及交易上對於
    文書及票據之信任，足生損害於上開告訴人與被害人，行為
    實有可議。惟念及被告犯後坦承犯行，被告於原審判決後，
    已與告訴人於本院達成調解，調解內容詳如附件所示等情，
    業如前述。並參以此部分偽造本票、支票與私文書之金額及
    詐得款項；告訴人、被害人鍾秉修、鍾佩璇或表示願宥恕被
    告；或表示不追究被告，有筆錄及調解筆錄可參（詳本院卷
    第61頁、第115頁）；及被告於本院審理中自陳：之前擔任
    幼稚園老師，已退休，目前無業，配偶已去世，子女均已成
    年，現與兒子同住等語（詳本院卷第136頁、第137頁）等一
    切情狀，分別量處如附表一編號1、2、4至8、11本院主文欄
    所示之刑。
八、維持原審判決部分（即原判決關於附表一編號3、9至10之宣
    告刑部分）：
　　原審就原判決關於附表一編號3、9至10之宣告刑部分，審酌
    前開三之㈢所示事項，分別量處如附表一編號3、9至10原審
    宣告刑欄所示之刑。經核原審判決已具體審酌關於刑法第57
    條科刑等一切情狀，在罪責原則下適正行使其量刑之裁量權
    ，酌情量刑法定最低刑度，客觀上並未逾越法定刑度，亦與
    罪刑相當原則無悖，難認有逾越法律所規定之範圍，或濫用
    其裁量權限之違法情形。被告以上開理由提起上訴，指摘原
    審判決此部分量刑過重，為無理由，應予駁回。
九、審酌被告所犯共11罪，犯罪時間介於99年至104 、105年間
    ，詐騙對象限於告訴人1 人，犯罪手法類似，及斟酌被告偽
    造之本票、支票與私文書數量與借款金額，考量被告之整體
    不法與罪責程度，暨併合處罰時其責任重複非難之程度，依
    刑法第51條第5 款數罪併罰定執行刑之立法方式採限制加重
    原則，就被告上開撤銷改判部分所處之宣告刑，與駁回上訴
    部分所處之宣告刑，定其應執行有期徒刑2年。
十、被告曾因故意犯罪受有期徒刑以上刑之宣告，執行完畢後，
    於本案判決宣示前，5年以內未曾因故意犯罪受有期徒刑以
    上刑之宣告等情，有臺灣高等法院被告前案紀錄表可參。本
    院審酌被告因一時失慮致罹刑案，且犯後終能坦承犯行，面
    對自己之過錯，對所為犯行深自悔悟。並參以被告已與告訴
    人達成調解，告訴人並表示願宥恕被告，請求法官給予緩刑
    之宣告；被害人鍾秉修、鍾佩璇表示不追究被告等情，有筆
    錄及調解筆錄可參（詳本院卷第61頁、第115頁）。堪認被
    告經此偵審程序之教訓後，應知所警惕，無再犯之虞。本院
    認被告所受之宣告刑，以暫不執行為適當，爰諭知緩刑5 年
    ，以啟自新。惟斟酌本案之犯罪情節、案件性質，為免被告
    因受緩刑宣告而心存僥倖，並於緩刑期間深存警惕，避免再
    度觸法致緩刑宣告遭撤銷，且為導正被告之行為，及建立正
    確之法治觀念，爰依刑法第74條第2 項第8 款規定，命被告
    應接受法治教育課程6 場次，併依同法第93條第2款之規定
    ，諭知被告於緩刑期內應付保護管束。另為促使被告確實履
    行其賠償告訴人之承諾，爰依刑法第74條第2 項第3 款規定
    ，將被告與告訴人調解內容，引為被告應支付告訴人之損害
    賠償，命被告應履行如附件所示之事項，資以兼顧告訴人之
    權益。再者，依刑法第75條之1 第1項第4 款規定，被告如
    違反本院所定應履行如附表所示之事項，且情節重大，足認
    原宣告緩刑難收其預期效果，而有執行刑罰之必要者，得撤
    銷其緩刑之宣告。
據上論結，應依刑事訴訟法第369 條第1 項前段、第368條、第3
64 條、第299 條第1 項前段，判決如主文。
本案經檢察官甘若蘋提起公訴，檢察官李啟明到庭執行職務。
中　　華　　民　　國　　111 　年　　7 　　月　　13　　日
                    刑事第三庭  審判長法  官  吳進寶
                                      法  官  徐美麗
                                      法  官  方百正
以上正本證明與原本無異。
如不服本判決應於收受本判決後20日內向本院提出上訴書狀，其
未敘述上訴理由者，並得於提起上訴後20日內向本院補提理由書
狀（均須按他造當事人之人數附繕本）「切勿逕送上級法院」。
中　　華　　民　　國　　111 　年　　7 　　月　　13　　日
                                      書記官  呂姿儀
附錄本判決論罪科刑所依據之法條：
刑法第201條第1項
意圖供行使之用，而偽造、變造公債票、公司股票或其他有價證
券者，處 3年以上10年以下有期徒刑，得併科9萬元以下罰金。
刑法第210條
偽造、變造私文書，足以生損害於公眾或他人者，處5年以下有
期徒刑。
刑法第216條
行使第210條至第215條之文書者，依偽造、變造文書或登載不實
事項或使登載不實事項之規定處斷。
修正前刑法第339條第1項
意圖為自己或第三人不法之所有，以詐術使人將本人或第三人之
物交付者，處5年以下有期徒刑、拘役或科或併科1千元以下罰金
。
刑法第339條第1項
意圖為自己或第三人不法之所有，以詐術使人將本人或第三人之
物交付者，處 5 年以下有期徒刑、拘役或科或併科 50 萬元以
下罰金。
附件：
本院依刑法第74條第2 項第3 款之規定，命被告履行之事項： 被告劉碧淑及鍾秉修應連帶給付告訴人即被害人王安成新臺幣（下同）壹佰陸拾伍萬元。其給付方法為：於民國111年7月13日前給付貳拾伍萬元。餘款壹佰肆拾萬元，自111年8月10日起按月於每月10日前給付壹萬元，並加計未付之金額5%年利率利息。如一期未履行，則視為全部到期。 
附表一：劉碧淑所犯各罪宣告罪刑
編號 犯罪事實 原審宣告刑 本院主文 1 事實欄一之附表二編號1 劉碧淑犯偽造有價證券罪，累犯，處有期徒刑壹年玖月。 原判決關於宣告刑部分撤銷。 劉碧淑犯偽造有價證券罪，累犯，處有期徒刑壹年柒月。 2 事實欄一之附表二編號2 劉碧淑犯偽造有價證券罪，累犯，處有期徒刑貳年。 原判決關於宣告刑部分撤銷。 劉碧淑犯偽造有價證券罪，累犯，處有期徒刑壹年玖月。 3 事實欄一之附表二編號3 劉碧淑犯偽造有價證券罪，累犯，處有期徒刑壹年柒月。 上訴駁回。 4 事實欄一之附表二編號4 劉碧淑犯偽造有價證券罪，累犯，處有期徒刑貳年。 原判決關於宣告刑部分撤銷。 劉碧淑犯偽造有價證券罪，累犯，處有期徒刑壹年玖月。 5 事實欄一之附表二編號5、6、7 劉碧淑犯偽造有價證券罪，累犯，處有期徒刑貳年貳月。 原判決關於宣告刑部分撤銷。 劉碧淑犯偽造有價證券罪，累犯，處有期徒刑壹年拾月。 6 事實欄一之附表二編號8 、9 、10、 11、12 劉碧淑犯行使偽造私文書罪，累犯，處有期徒刑壹年。 原判決關於宣告刑部分撤銷。 劉碧淑犯行使偽造私文書罪，累犯，處有期徒刑拾月。 7 事實欄一之附表三編號1 劉碧淑犯偽造有價證券罪，累犯，處有期徒刑壹年捌月。 原判決關於宣告刑部分撤銷。 劉碧淑犯偽造有價證券罪，累犯，處有期徒刑壹年柒月。 8 事實欄一之附表三編號2 劉碧淑犯偽造有價證券罪，累犯，處有期徒刑壹年捌月。 原判決關於宣告刑部分撤銷。 劉碧淑犯偽造有價證券罪，累犯，處有期徒刑壹年柒月。 9 事實欄一之附表三編號3 劉碧淑犯偽造有價證券罪，處有期徒刑壹年陸月。 上訴駁回。 10 事實欄一之附表三編號4 劉碧淑犯偽造有價證券罪，處有期徒刑壹年陸月。 上訴駁回。 11 事實欄一之附表三編號5 劉碧淑犯行使偽造私文書罪，處有期徒刑捌月。 原判決關於宣告刑部分撤銷。 劉碧淑犯行使偽造私文書罪，處有期徒刑柒月。 
附表二：被害人鍾秉修遭偽造部分
編號 偽造日期 編號1 至7 ：偽造之有價證券編號8 至12：偽造之私文書（卷證出處） 票面金額（新臺幣） 偽造之署押、印文 應沒收範圍 1 99年3月29日 發票人：劉碧淑、鍾秉修票號TH356236本票1 紙（影本見他卷第19頁） 25萬元 偽造鍾秉修署名1枚、盜蓋鍾秉修印文1枚 偽造「鍾秉修」為共同發票人部分沒收。 2 99年4月17日 發票人：劉碧淑、鍾秉修票號TH356237本票1 紙（影本見他卷第19頁） 50萬元 偽造鍾秉修署名1枚、盜蓋鍾秉修印文1枚 偽造「鍾秉修」為共同發票人部分沒收。 3 100年5月16日 發票人：劉碧淑、鍾秉修票號TH645064本票1 紙（影本見他卷第21頁） 10萬元 偽造鍾秉修署名1枚、盜蓋鍾秉修印文1枚 偽造「鍾秉修」為共同發票人部分沒收。 4 100年5月25日 發票人：劉碧淑、鍾秉修票號TH645065本票1 紙（影本見他卷第21頁） 60萬元 偽造鍾秉修署名1枚、盜蓋鍾秉修印文1枚 偽造「鍾秉修」為共同發票人部分。 5 100 年12月25日 發票人：鍾秉修票號CH055752本票1紙（影本見他卷第13頁） 40萬元 偽造鍾秉修署名1枚、盜蓋鍾秉修印文1枚 偽造之票號CH055752本票1紙。 6 同上 發票人：鍾秉修票號CH055755本票1 紙（影本見他卷第13頁） 30萬元 偽造鍾秉修署名1枚、盜蓋鍾秉修印文1枚 偽造之票號CH055755本票1紙。 7 同上 發票人：鍾秉修票號CH055757本票1 紙（影本見他卷第17頁） 15萬元 偽造鍾秉修署名1枚、盜蓋鍾秉修印文1枚 偽造之票號CH055757本票1紙。 8 99至100 年間某日 發票人：鍾秉修票號CH570904未載發票日之本票1紙（影本見他卷第23頁） 50萬元 偽造鍾秉修署名1 枚 偽造「鍾秉修」署名1 枚。 9 同上 發票人：鍾秉修票號CH570905未載發票日之本票1 紙（影本見他卷第23頁） 50萬元 偽造鍾秉修署名1 枚 偽造「鍾秉修」署名1 枚。 10 同上 發票人：鍾秉修票號CH570906未載發票日之本票1 紙（影本見他卷第23頁） 50萬元 偽造鍾秉修署名1 枚 偽造「鍾秉修」署名1 枚。 11 同上 發票人：鍾秉修票號CH570907未載發票日之本票1 紙（影本見他卷第25 頁） 50萬元 偽造鍾秉修署名1 枚 偽造「鍾秉修」署名1 枚。 12 同上 發票人：鍾秉修票號CH570908未載發票日之本票1 紙（影本見他卷第25頁） 50萬元 偽造鍾秉修署名1 枚 偽造「鍾秉修」署名1 枚。 
附表三：被害人鍾佩璇遭偽造部分
編號 偽造日期 編號1 至4 ：偽造之有價證券編號5 ：偽造之私文書（卷證出處） 票面金額（新臺幣） 偽造之印文 應沒收範圍 1 票載發票日102 年6 月11日前約2個月 發票人：鍾佩璇票號HD0000000支票1紙（影本見他卷第29 頁） 224,000元 盜蓋鍾佩璇印文1枚 偽造之票號HD0000000 支票1 紙。 2 票載發票日102 年7 月11日前約2個月 發票人：鍾佩璇票號HD0000000 支票1 紙（影本見他卷第29頁） 228,000元 盜蓋鍾佩璇印文1枚 偽造之票號HD0000000支票1 紙。 3 票載發票日104 年6 月6日前約2個月 發票人：鍾佩璇票號HD0000000 支票1 紙（影本見他卷第27 頁） 104,000元 盜蓋鍾佩璇印文4枚 偽造之票號HD0000000 支票1 紙。 4 票載發票日104 年6 月16日前約2個月 發票人：鍾佩璇票號HD0000000 支票1 紙（影本見他卷第27頁） 102,000元 盜蓋鍾佩璇印文4枚 偽造之票號HD0000000支票1 紙。 5 104 至105 年間某日 發票人：鍾佩璇票號HD0000000 未載發票日之支票1 紙（影本見他卷第27頁） 100萬元 盜蓋鍾佩璇印文1枚